【裁判字號】    97,上國更(一),2
【裁判日期】    981028
【裁判案由】    國家賠償
【裁判全文】
臺灣高等法院高雄分院民事判決       97年度上國更(一)字第2號
上  訴  人  甲○○
訴訟代理人  林維毅律師
上  訴  人  屏東縣屏東地政事務所
法定代理人  乙○○
訴訟代理人  陳世明律師
上列當事人間請求國家賠償事件，上訴人對於民國95年12月6 日
臺灣屏東地方法院94年度國字第7 號第一審判決提起上訴，經最
高法院第一次發回更審，本院於民國98年10月14日言詞辯論終結
，判決如下：
    主  文
原判決關於命上訴人屏東縣屏東地政事務所給付新台幣壹佰玖拾
壹萬肆仟伍佰肆拾貳元本息部分，及該部分假執行之宣告，暨訴
訟費用之裁判（除確定部分外）均廢棄。
上開廢棄部分，上訴人甲○○在第一審之訴及假執行之聲請均駁
回。
上訴人甲○○之上訴駁回。
第一審、第二審（包括兩造上訴部分）及發回前第三審（除確定
部分外）訴訟費用，均由上訴人甲○○負擔。
    事實及理由
一、本件上訴人甲○○起訴主張：原審法院於民國74年間，合併
    拍賣坐落屏東縣屏東市○○段553 之17地號土地（下稱系爭
    土地）及門牌號碼屏東縣屏東市○○街95之9 號未辦保存登
    記之建物（下稱系爭房屋）。詎原審法院囑託上訴人屏東縣
    屏東地政事務所（下稱屏東地政事務所）實施測量時，屏東
    地政事務所之測量人員蔡燈膜竟測量錯誤，將訴外人林泓村
    所有坐落屏東縣屏東市○○段553 之24地號及553 之25地號
    土地（下稱系爭553 之24及553 之25地號土地）誤測為系爭
    土地，致將坐落於系爭553 之24及553 之25地號土地上之系
    爭房屋，誤植為坐落在系爭土地上（如附圖一）。甲○○誤
    信系爭房屋坐落於系爭土地而於74年12月24日拍定買受，致
    系爭房屋占用系爭553 之24及553 之25地號土地，而甲○○
    所買受之系爭土地則遭訴外人李清玉、李天保、李明勳及羅
    勇男（下稱李清玉等4 人）無權占用。嗣甲○○將系爭房屋
    加以改建及增建如附圖二C 、D 部分（下稱系爭改建房屋）
    ，因林泓村訴請甲○○拆除系爭改建房屋，經原審以91年度
    重訴字第76號判決林泓村勝訴確定在案，甲○○遂於96年3
    月1 日拆除完畢，因而受有系爭改建房屋價值新台幣（下同
    ）3,829,084 元之損失。另甲○○訴請李清玉等4 人返還系
    爭土地及給付不當得利，亦經法院判決勝訴確定（原審92年
    度訴字第687 號、本院93年度上易字第308 號），惟均未履
    行，甲○○受有系爭土地無法利用之損害，屏東地政事務所
    應與李清玉等4 人負不真正連帶債務，應對甲○○負擔5 年
    期間相當於租金之損害金145,020 元（於本院前審減縮為14
    5,005 元），爰依國家賠償法第2 條第2 項前段之規定，請
    求屏東地政事務所賠償3,974,104 元（3,829,084 元+145,0
    20元=3,974,104元）及其法定遲延利息等語。聲明求為判決
    : (一)屏東地政事務所應給付甲○○3,974,104 元，及自起訴
    狀繕本送達翌日起至清償日止按年息5%計算之利息。(二)願供
    擔保請求宣告假執行。
二、屏東地政事務所則以：因系爭房屋坐落之屏東縣屏東市○○
    段土地，迄今仍未辦理重測或重劃，土地建物測量複丈係以
    日據時代之地籍圖辦理，不易精確測量，且該地段地籍混亂
    ，土地所有權人常未依土地範圍建築或有交換使用之情形，
    故測量系爭房屋時，將坐落在系爭553 之24及553 之25地號
    土地上之系爭房屋，誤植為坐落在系爭土地上。又系爭房屋
    係越界建築，興建之初即有拆除之危險，測量錯誤並無增加
    或造成拆除之危險；且甲○○於73年12月24日就系爭房屋與
    系爭土地取得抵押權時，即已誤認系爭房屋坐落於系爭土地
    上，屏東地政事務所僅未將錯誤更正，並未造成甲○○之誤
    認，是甲○○雖拆除系爭改建房屋或雖因誤認而競標購買系
    爭房屋，然其拆除系爭改建房屋與測量錯誤之過失間並無相
    當因果關係。再者，測量錯誤至多造成甲○○拍定買受系爭
    房屋價金之損失，而非系爭改建房屋之價值。何況甲○○自
    74年間拍定至今，已繼續使用系爭房屋多年，參酌建築改良
    耐用折舊率，系爭房屋已無價值可言。另按建築法第9 條及
    第25條第1 項之規定，甲○○對於系爭房屋進行增建及改建
    時，應取得建築執照後方得為之，如甲○○對於系爭房屋進
    行增建及改建時，有依上開建築法聲請建築執照，則對於增
    建、改建房屋之基地面積、建築面積、基地位址等，均須重
    新繪測，並經主管建築機關審查，必會發現系爭房屋非坐落
    在系爭土地，然因甲○○對於系爭房屋進行增建及改建前，
    未聲請建築執照，即擅進行增建及改建，而未能發現，致系
    爭改建房屋遭林泓村訴請拆除，甲○○與有過失，不能請求
    屏東地政事務所賠償系爭改建房屋遭拆除之損失。縱認甲○
    ○受有損害，惟甲○○於90年10月16日即知悉測量錯誤而向
    原審民事執行處請求處理，迄於94年10月25日方提起本件訴
    訟，已罹於2 年之短期時效。又甲○○於74年12月拍定而交
    付價金時，損害即已造成，其於92年10月8 日及94年4 月29
    日始向屏東地政事務所提出國家賠償請求，亦已逾5 年之長
    期時效等語置辯。答辯聲明求為判決: 駁回甲○○之訴。
三、原審判決屏東地政事務所應給付甲○○1,914,542 元，及自
    94年11月22日起至清償日止按年息5%計算之利息，並駁回甲
    ○○其餘之請求。兩造分別就其等之敗訴部分提起上訴（甲
    ○○在本院前審為訴之追加，經最高法院發回本院後，已撤
    回追加部分之請求）。甲○○上訴聲明求為判決：(一)原判決
    關於駁回後開第二項之聲明部分廢棄。(二)屏東地政事務所應
    再給付甲○○1,914,542 元，及自起訴狀繕本送達翌日起至
    清償日止按年息5%計算之利息。(三)甲○○願供擔保請准宣告
    假執行。屏東地政事務所答辯聲明求為判決：(一)甲○○之上
    訴駁回。(二)訴訟費用均由甲○○負擔。(三)如受不利判決，願
    供擔保請准免為假執行。屏東地政事務所上訴聲明求為判決
    ：(一)原判決不利於屏東地政事務所之部分廢棄。(二)上開廢棄
    部分，甲○○在第一審之訴及其假執行之聲請均駁回。(三)歷
    審之訴訟費用均由甲○○負擔。(四)如受不利之判決，願供擔
    保請宣告免為假執行。甲○○答辯聲明求為判決：駁回屏東
    地政事務所之上訴。〔至甲○○於原審請求系爭土地無法利
    用之損失145,020 元（於本院前審減縮為145,005 元）部分
    ，經本院前審判決駁回其上訴，因不能上訴最高法院而告確
    定〕。
四、兩造不爭執事項如下：
  (一)甲○○於74年12月24日向原審法院標買系爭房屋及系爭土地
    ，系爭房屋拍定價格為1,376,000 元，此有原審法院74年度
    民執字第3055號卷宗影本為證（原卷已逾保存期限而予銷毀
    ，見本院前審卷第58至62頁）。
  (二)屏東地政事務所之測量人員蔡燈膜因測量錯誤，將系爭房屋
    所占用之系爭553 之24及553 之25地號土地誤植為系爭土地
    ，致甲○○所買受之系爭房屋占用系爭553 之24及553 之25
    地號土地，經林泓村對甲○○向原審法院訴請排除侵害等，
    經原審法院於92年8 月20日以91年度重訴字第76號判決甲○
    ○應拆除系爭改建房屋、並返還土地及給付不當得利確定；
    且系爭土地遭李清玉等4 人占用部分，亦經甲○○對其等向
    原審訴請排除侵害等，經原審以92年度訴字第687 號及本院
    以93年度上易字第308 號判決李清玉等4 人應拆除地上物、
    返還系爭土地及給付不當得利確定，此有原審法院91年度重
    訴字第76號、原審法院92年度訴字第687 號、本院93年度上
    易字第308 號判決可稽（見原審卷第6 至25頁），並經本院
    前審調卷查明屬實。
五、兩造爭執事項如下：(一)甲○○之請求權是否已罹於時效？(二)
    屏東地政事務所就測量錯誤有無故意或過失？其測量錯誤與
    甲○○之損害間有無因果關係？(三)甲○○得請求賠償之金額
    為何？(四)屏東地政事務所主張甲○○與有過失，是否有理由
    ？茲就此爭執點分述如下:
（一）甲○○之請求權是否已罹於時效？
    1.按國家賠償請求權，自請求權人知有損害時起，因2 年間
      不行使而消滅；自損害發生時起，逾5 年者亦同，國家賠
      償法第8 條第1 項定有明文。所謂「知有損害」，即知悉
      受有何項損害而言，至對於損害額則無認識之必要，故以
      後損害額變更而於請求權消滅時效之進行並無影響。（最
      高法院95年度台上字第978 號判決、97年度台上字第1720
      號判決可資參照）
    2.本件上訴人甲○○主張因屏東地政事務所之測量人員蔡燈
      膜測量錯誤，將系爭房屋所占用之系爭553 之24及553 之
      25地號土地誤植為系爭土地，致甲○○所買受之系爭房屋
      占用林泓村所有之系爭553 之24及553 之25地號土地，遭
      林泓村訴請拆除，並於96年3 月1 日拆除完畢，因而受有
      損失等情，屏東地政事務所固承認有測量錯誤，惟辯稱:
      甲○○之損失非測量錯誤所造成等語。茲縱認甲○○之主
      張屬實，其可對屏東地政事務所請求國家賠償，則其請求
      權是否已罹於2 年時效? 查，甲○○於原審95年2 月23日
      準備程序時自承: 「（何時知悉測量錯誤受有損害? ）應
      該是『90年7 月份』得知，被告（即屏東地政事務所）有
      承認知道。」（見原審卷第122 頁筆錄），及於95年2 月
      23日之民事準備(2)狀陳稱: 甲○○係於90年7 月間知悉本
      件測量錯誤等語（見原審卷第134 頁訴狀），足見甲○○
      於90年7 月間即知屏東地政事務所有測量錯誤及其受有損
      害之情形。又如認當時系爭553 之24及553 之25地號土地
      之所有權人林泓村尚未對甲○○起訴請求，甲○○無從知
      悉將受有何項損害，惟嗣林泓村於91年4 月25日向原審訴
      請甲○○拆除系爭改建房屋、返還土地及不當得利等（即
      原審91年度重訴字第76號一案，該民事卷已影印附卷），
      甲○○於91年5 月21日第一次開庭時有到場答辯，於當日
      甲○○更應知悉有受拆除系爭改建房屋及返還不當得利之
      損害，依首開說明，毋庸等到拆除系爭改建房屋及不當得
      利之損害額判決確定，才能起算時效，故甲○○主張伊於
      92年8 月27日收受原審91年度重訴字第76號判決書時，始
      知受有損害，本件請求權之2 年時效應自92年8 月27日起
      算云云，不足採信。是本件甲○○之請求權2 年時效，不
      論係自其承認於90年7 月知悉測量錯誤受有損害起算，或
      自原審91年度重訴字第76號一案於91年5 月21日第一次開
      庭起算，應分別於92年7 月間或93年5 月21日屆至，然甲
      ○○遲至94年10月25日始提起本件訴訟請求屏東地政事務
      所賠償，其請求權已罹於時效，從而甲○○本於國家賠償
      法第2 條第2 項前段之規定，請求屏東地政事務所賠償系
      爭改建房屋價值之損失3,829,084 元，應屬無據，不予准
      許。
（二）甲○○之請求權既已罹於2 年時效，則就兩造其餘之爭執
      點即屏東地政事務所就測量錯誤有無故意或過失？其測量
      錯誤與甲○○之損害間有無因果關係？甲○○得請求賠償
      之金額為何？屏東地政事務所主張甲○○與有過失，是否
      有理由？等，即無再一一論述之必要，併此明。
六、綜上所述，被上訴人本於國家賠償法第2 條第2 項前段之規
    定，請求屏東地政事務所給付3,829,084 元，及自起訴狀繕
    本送達翌日起至清償日止按年息5%計算之利息，為無理由，
    不予准許。原審判命屏東地政事務所應給付甲○○1,914,54
    2 元，及自起訴狀繕本送達翌日即94年11月22日起至清償日
    止，按年息5%計算之利息，於法不合，屏東地政事務所之上
    訴意旨指摘原審此部分之判決不當，求予廢棄改判，為有理
    由。至於原審判決駁回甲○○請求屏東地政事務所給付1,91
    4,542 元，及自起訴狀繕本送達翌日起至清償日止按年息5%
    計算之利息部分，核無違誤，甲○○之上訴意旨，就此部分
    ，仍執陳詞，指摘原判決不當，求予廢棄，為無理由，應駁
    回其上訴。
七、據上論結，本件屏東地政事務所之上訴為有理由，甲○○之
    上訴為無理由，依民事訴訟法第450 條、第449 條第1 項、
    第78條，判決如主文。
中    華    民    國    98    年    10    月    28    日
                            民事第三庭
                                審判長法官  張國彬
                                法      官  吳登輝
                                法      官  鄭月霞
以上正本證明與原本無異。
如對本判決上訴，須於判決送達後20日內向本院提出上訴狀，其
未表明上訴理由者，應於上訴後20日內向本院提出上訴理由書（
均須按他造當事人之人數附繕本）。上訴時應提出委任律師或具
有律師資格之人之委任狀，並依附註條文規定辦理。
中    華    民    國    98    年    10    月    28    日
                                書  記  官  白  蘭
附註：
民事訴訟法第466 條之1 ：
對於第二審判決上訴，上訴人應委任律師為訴訟代理人，但上訴
人或其法定代理人具有律師資格者，不在此限。
上訴人之配偶、三親等內之血親、二親等內之姻親，或上訴人為
法人、中央或地方機關時，其所屬專任人員具有律師資格並經法
院認適當者，亦得為第三審訴訟代理人。
第1 項但書及第2 項情形，應於提起上訴或委任時釋明之。


司法院資訊處製作；財團法人民間司法改革基金會備份。
